臺灣雲林地方法院民事判決
110年度訴字第603號
原      告  林明興  
訴訟代理人  蔡金保律師
被      告  王麗娜  
            林陳淑雲（即林金明之繼承人）
                      住○○市○○區○○○路○段000巷00號三樓
            林聖嵐（即林金明之繼承人）

            林煌鈞（即林金明之繼承人）

            林鈺翔（即林金明之繼承人）

            林彥興（即林金明之繼承人）

上五人共同
訴訟代理人  王金昌  
受  訴  訟
告  知  人  雲林縣口湖鄉農會

法定代理人  李龍文  
上列當事人間請求分割共有物事件，本院於民國111年7月12日言
詞辯論終結，判決如下：
    主  文
被告林陳淑雲、林彥興、林聖嵐、林煌鈞、林鈺翔應就被繼承人
林金明所遺坐落雲林縣○○鄉○○段000 地號、面積5404平方公尺土
地、權利範圍5654分之1500辦理繼承登記。
兩造共有前項土地，分割如附圖即雲林縣北港地政事務所複丈日
期民國111年5 月20 日土地複丈成果圖（分割方案甲）所示，即
：
㈠編號A部分、面積1434平方公尺土地，分由被告林陳淑雲、林彥
  興、林聖嵐、林煌鈞、林鈺翔共同取得，並保持公同共有。
㈡編號B部分、面積3970平方公尺之土地，分由原告取得。
原告應補償被告王麗娜新台幣壹佰參拾伍萬元。
訴訟費用由兩造按附表所示應有部分比例負擔。
    事實及理由
壹、程序部分：
    按當事人死亡者，訴訟程序在有繼承人、遺產管理人或其他
    依法令應續行訴訟之人承受其訴訟以前當然停止;前條所定
    之承受訴訟人，於得為承受時，應即為承受之聲明。他造當
    事人，亦得聲明承受訴訟。又訴狀送達後，原告不得將原訴
    變更或追加他訴。但因情事變更而以他項聲明代最初之聲明
    者，不在此限（民事訴訟法第168條、第175條及第255條第1
    項第4款規定參照）。本件原告請求裁判分割兩造所共有坐
    落雲林縣○○鄉○○段000地號、面積5404平方公尺土地（
　　下稱系爭土地），而原共有人林金明於民國110年7月18日本
    件訴訟繫屬中死亡，被告林陳淑雲、林彥興、林聖嵐、林煌
    鈞、林鈺翔（下稱林陳淑雲五人）為其共同繼承人，有原告
    提出之繼承系統表暨全體繼承人及被繼承人之現（除）戶戶
    籍謄本在卷可按（本院卷第127-139頁），原告具狀聲明被
    告林陳淑雲五人承受被繼承人林金明之訴訟，並追加請求被
    告林陳淑雲五人應就被繼承人林金明所遺系爭土地之應有部
    分5654分之1500辦理繼承登記，依上規定，核無不合，應於
    准許。
貳、實體部分:
一、原告主張略以：
  ㈠系爭土地為兩造所共有，應有部分如附表應有部分欄所示。
    系爭土地雖屬農業發展條例（下稱農發條例）所規定之耕地
　　，然原共有人林金明係於90年間因買賣取得應有部分，而王
    麗娜則是於97年間因分割繼承而取得應有部分，係於農發條
    例89年1月4日修正施行前共有之耕地，應不受農發條例第16
    條第1項每宗耕地分割後每人所有面積未達0.25公頃者，不
    得分割之限制。而兩造就系爭土地未訂有不分割之期限，亦
    無因物之使用目的不能分割之情，且共有人間無法達成協議
　　，依民法第823 條第1 項規定請求裁判分割系爭土地。
　㈡如被告王麗娜應有部分之土地分由原告取得，原告願以新台
    幣（下同）135萬元為補償等語。　
  ㈢並聲明:同意依附圖所示方案分割等語。
二、被告抗辯略以：
  ㈠被告林陳淑雲五人部分:
    尚未就被繼承人林金明所遺之應有部分辦理繼承登記。林金
    明在系爭土地之北邊有一座水井，且於西鄰之713地號土地
    有應有部分，先前是將系爭土地北邊與西鄰之713地號土地
    合併耕作，希望分得系爭土地之北邊;同意依附圖所示方案
    分割等語。
　㈡被告王麗娜部分:
　　分在系爭土地的中間也可以，但要留路讓被告通行;同意由
    原告補償135萬元後，將系爭土地應有部分土地由原告取得
    等語。
三、本院之判斷：
  ㈠按各共有人，除法令另有規定外，得隨時請求分割共有物。
    但因物之使用目的不能分割或契約訂有不分割之期限者，不
    在此限，民法第823 條第1 項前段定有明文。查原告主張系
    爭土地為兩造所共有，應有部分如附表應有部分欄所示。又
    系爭土地雖屬農發條例所規定之耕地，然原共有人林金明係
    於90年間因買賣取得應有部分，而王麗娜則是於97年間因分
    割繼承而取得應有部分，係於農發條例89年1月4日修正施行
    前共有之耕地，不受農發條例第16條第1項每宗耕地分割後
    每人所有面積未達0.25公頃者，不得分割之限制等情，有原
    告提出之系爭土地登記第一類謄本及地籍異動索引在卷可按
    （本院卷第37-39、191-196頁），足信屬實。且兩造就系爭
    土地未訂有不分割之期限，亦無因物之使用目的不能分割，
    而共有人間無法達成分割協議等情，亦為被告所不爭執，堪
    信為真實，則原告依上開規定，訴請裁判分割系爭土地，核
    屬有據。
  ㈡次按因繼承、強制執行、徵收、法院之判決或其他非因法律
    行為，於登記前已取得不動產物權者，應經登記，始得處分
    其物權，民法第759 條亦有明文規定。且分割共有物，性質
    上為處分行為，當事人於請求分割共有物訴訟中，併請求辦
    理繼承登記，不但符合訴訟經濟原則，於法之旨趣亦無違（
　　最高法院69年度台上字第1012號判決要旨參照）。故原告追
    加聲明請求被告林陳淑雲五人就被繼承人林金明所遺系爭土
    地應有部分5654分之1500辦理繼承登記，為有理由，應予准
    許，爰判決如主文第1 項所示。
　㈢又按共有物之分割，依共有人協議之方法行之。分割之方法
    不能協議決定，或於協議決定後因消滅時效完成經共有人拒
    絕履行者，法院得因任何共有人之請求，命以原物分配於各
    共有人。以原物為分配時，如共有人中有未受分配，或不能
    按其應有部分受分配者，得以金錢補償之，民法第824 條第
    1 項、第2 項第1 款、第3 項亦有明文。經查，系爭土地南
    方的東邊有原告鋪設含水溝約8米寬之巷道，通往原告於西
    鄰之同段712地號土地上之工廠，並於該巷道尾端之系爭土
    地毗鄰上開工廠處搭設鐵皮停車棚使用，業經本院會同兩造
    及北港地政人員現場勘驗明確，並製有勘驗筆錄及現場照片
　　，與內政部國土測繪圖資服務雲資料及北港地政事務所110
    年12月2日土地複丈成果圖在卷可佐（本院卷第77-95頁）足
    信無誤。本院參酌兩造於系爭土地之上開使用現況，與共有
    人均同意依附圖所示之方案分割，而被告王麗娜亦同意以13
　　5萬元找補後，將應有部分土地分由原告取得，並經原告同
    意等情，認如附圖所示之方案分割符合各共有人之意願，並
    與共有人原占有使用分管之位置大致相當，且各共有人得分
    之土地完整，有利於各分得土地之經濟價值等情，認依附圖
    所示分割方法分割，並由原告補償被告王麗娜135萬元為適
    當，爰判決如主文第2、3 項所示。
　㈣末按共有人自共有物分割之效力發生時起，取得分得部分之
    所有權。應有部分有抵押權或質權者，其權利不因共有物之
    分割而受影響。但有下列情形之一者，其權利移存於抵押人
    或出質人所分得之部分：權利人同意分割。權利人已參加
    共有物分割訴訟。權利人經共有人告知訴訟而未參加，民
    法第824條之1第1、2項分別定有明文。本件兩造共有之系爭
    土地，業經原告分別於94年及85年間以其所有應有部分56
　　54分之2454 設定抵押權予雲林縣口湖鄉農會，有上開系爭
    土地登記第一類謄本載明在卷可參。本院依原告之聲請於訴
    訟中對上開抵押權人告知訴訟，抵押權人經合法通知而未參
    加，揆諸上揭規定，其抵押權應移存於原告所分得之部分，
    附此敘明。
四、訴訟費用之負擔：按分割共有物事件乃具非訟事件之性質，
    法院斟酌何種分割方法較能增進各共有人分得土地之經濟效
    益，並兼顧兩造之公平、利益，以決定適當之分割方法，不
    因何造起訴而有不同，故原告本件請求裁判分割共有物雖有
    理由，然由敗訴之當事人負擔全部訴訟費用顯失公平，應依
    民事訴訟法第80之1 規定，命勝訴之原告負擔部分訴訟費用
　　。且共同被告就系爭土地之應有部分比例亦有不同，於本件
    訴訟之利害關係顯有差異，應由本院依同法第85條第1 項後
    段規定，酌量其等利害關係之比例，命共有人全體按其應有
    部分比例負擔本件訴訟費用，方屬公平。故命本件訴訟費用
    由兩造按附表所示之應有部分比例負擔。又被告林陳淑雲五
    人繼承被繼承人林金明之應有部分屬公同共有，為不可分之
    債，應依同法第85條第2項規定連帶負擔。　　
五、結論：本件原告之訴為有理由，爰判決如主文。
中　　華　　民　　國　　111 　年　　7 　　月　　26　　日
                  民事第一庭    法  官  黃一馨

以上正本係照原本作成
如對本判決上訴，須於判決送達後廿日內向本院提出上訴狀。如
委任律師提起上訴者，應一併繳納上訴審裁判費。
中　　華　　民　　國　　111 　年　　7 　　月　　26　　日
                                書記官　鄭夙惠

附表:
編號 共有人 應有部分      備  註 1 林明興 2454/5654  2 王麗娜 1700/5654  3 林陳淑雲、林彥興、林聖嵐 、林煌鈞、林鈺翔（即林金明之繼承人） 1500/5654 由林陳淑雲、林彥興 、林聖嵐、林煌鈞、林鈺翔五人連帶負擔 應分擔之訴訟費用。